最高法院刑事判決　　　　　　九十四年度台上字第七一七一號
　　上　 訴　 人　台灣高等法院檢察署檢察官
　　上訴人即被告　甲○○
　　　　　　　　　　　　　巷1.
　　選 任辯護 人　王寶蒞律師
上列上訴人等因被告強盜殺人等罪案件，不服台灣高等法院中華
民國九十四年九月二十二日第二審更審判決（九十四年度重上更
(五)字第一三七號，起訴案號：台灣板橋地方法院檢察署八十九年
度偵字第一一三一一、一一三一二號），提起上訴，本院判決如
下：
    主  文
上訴駁回。
    理  由
一強盜殺人部分：
原判決關於強盜殺人部分認定：上訴人即被告甲○○係曹建國（
已判決有期徒刑十二年確定）之母林幼（起訴書載為林幼弟）
之同居人，鄭勝毓（已判決有期徒刑十五年確定）係曹建國之朋
友。緣甲○○積欠高利貸款待償，曹建國則因女友懷孕準備實施
人工流產，均需款孔急，且甲○○本身係計程車司機，對計程車
行業較為熟悉，乃於民國八十九年三月初，對曹建國、鄭勝毓提
議對計程車駕駛人行搶，經曹建國、鄭勝毓同意後，三人即基於
共同強盜之犯意聯絡，先於八十九年三月二十八日下午，由甲○
○駕車載曹建國、鄭勝毓至台北縣土城市清水派出所附近文具行
購買童軍繩三條，再往台北縣三峽鎮白雞附近刀具行，購買非槍
砲彈藥管制條例列管之刺刀、開山刀為強盜工具（另外購買之鐮
刀一把，非供強盜之工具，置放於曹建國家中），彼等並於車上
討論行搶計畫，並先至台北縣土城市○○路○段往三峽公墓方向
勘查地形。八十九年三月三十一日下午，甲○○、曹建國、鄭勝
毓攜帶兇器即前開刺刀、開山刀各一把及童軍繩三條，在台北縣
土城市台灣板橋地方法院附近，招乘廖坤戰所駕駛之Ｔ六－四六
九號計程車，甲○○坐於右前座，鄭勝毓、曹建國分坐於後座左
右，並由甲○○指示廖坤戰往三峽公墓方向行駛。迨車行經台北
縣土城市○○路○段四十二巷底時，甲○○見時機成熟，即持預
藏之刺刀抵住廖坤戰腹部並喝令停車，鄭勝毓則持開山刀自後架
住廖坤戰脖子，甲○○復命廖坤戰爬至後座，夾坐於曹建國、鄭
勝毓中間，再由曹建國以童軍繩反綁廖坤戰雙手，致廖坤戰不能
抗拒，強取廖坤戰置於車上及身上之現金新台幣（下同）一萬五
千元、手錶一只、戒指一枚、行動電話一具及皮夾一個（內有提
款卡、健保卡等財物），甲○○、鄭勝毓並逼問出廖坤戰提款卡
密碼，甲○○、鄭勝毓、曹建國得手後，甲○○見有路人經過，
怕廖坤戰喊叫而被發覺，即以手勢在脖子前橫劃，示意殺害廖坤
戰，甲○○、曹建國、鄭勝毓遂基於殺人之意思，由曹建國、鄭
勝毓以童軍繩套住廖坤戰脖子，並用力勒緊，直至廖坤戰身體癱
軟，認已死亡始行鬆手。甲○○、曹建國、鄭勝毓旋共同將廖坤
戰抬至台北縣土城市○○路○段四十六巷內水溝旁，企圖棄屍滅
跡，迨抬到水溝旁，鄭勝毓、甲○○發覺廖坤戰尚未死亡，甲○
○與鄭勝毓乃再度以童軍繩纏繞廖坤戰頸部，合力拉扯，致廖坤
戰因外力性頭部外傷及頸部壓痕致頸椎脫臼造成神經性休克死亡
。甲○○、鄭勝毓、曹建國為免遭人發現，乃由曹建國先將廖坤
戰全身衣物割下，僅留內褲及襪子後，再與甲○○、鄭勝毓合力
將廖坤戰屍體推入土城市○○路○段四十六巷十九號臨時納骨塔
附近草叢內，遺棄廖坤戰之屍體（另行起意遺棄屍體部分，原判
決另行論罪科刑）；嗣鄭勝毓再駕駛廖坤戰之計程車搭載甲○○
、曹建國離去，迨行至台北縣土城市清水國中附近北二高下一處
涵洞，曹建國將前述使用之刀具藏放於附近不詳車號車輛下方，
復行取回，連同廖坤戰之衣物交由甲○○處理，鄭勝毓則清點財
物，隨即將廖坤戰之計程車停於該處，另搭計程車返回台北縣土
城市○○路一三七巷十八號四樓曹建國住處。甲○○旋即將廖坤
戰衣物、作案刀具及置於曹建國家中之鐮刀一把等均丟棄於該處
後方大排水溝內。同日晚間八時八分許，甲○○指示曹建國、鄭
勝毓持廖坤戰之提款卡，共同前往台北縣土城市○○路聲寶三廠
旁郵局提款機提款，並由曹建國在外把風，鄭勝毓則戴用不知情
之林幼所有之口罩一個，及亦不知情之曹建華所有之帽子遮掩
面部，將提款卡插入提款機及輸入密碼，以此不正方法接續提領
廖坤戰於中國信託商業銀行之存款九萬四千元（二十時八分九秒
領二萬元、二十時八分五十秒領二萬元、二十時九分三十秒領二
萬元、二十時十分十秒領二萬元、二十時十分五十秒領一萬四千
元）。同日晚上九時十分二十七秒許，甲○○復開車搭載曹建國
、鄭勝毓共同前往上開處所，再由鄭勝毓以前開不正方法接續提
領廖坤戰存款一萬元。翌日上午五時許，甲○○、曹建國、鄭勝
毓惟恐留下證據，即由甲○○駕車搭載鄭勝毓、曹建國再次同往
上開高速公路涵洞下，再由鄭勝毓駕駛廖坤戰之計程車搭載曹建
國，同至台北縣板橋市溪崑國中旁大觀路上，由曹建國、鄭勝毓
擦拭廖坤戰車上可能留下之指紋後，將該車棄置路旁。甲○○、
曹建國、鄭勝毓將強劫所得現金朋分花用一空，另廖坤戰所有之
手錶一只、行動電話一具，則由甲○○取走；戒指一只則由曹建
國持往某銀樓換取另一只戒指後，向某當鋪典當得款花用；另行
動電話則由甲○○於數日後，以拾得為由，交付不知情之曹建國
胞姊曹翠萍使用，廖坤戰之身分證等證件，則由甲○○剪碎隨車
丟棄於台北縣土城市○○路上，嗣經警循線查獲並扣得甲○○交
予曹翠萍使用之廖坤戰所有之行動電話一具等情；係以本件被害
人廖坤戰於八十九年四月九日經路人廖三興發見陳屍在台北縣土
城市○○路○段四十六巷十九號臨時納骨塔附近草叢內，廖三興
向警方報案，警方陳報檢察官率同法醫師到場相驗，嗣經法醫師
對廖坤戰屍體解剖，認定廖坤戰係因外力性頭部外傷及頸部壓痕
致頸椎脫臼造成神經性休克死亡，此有台灣板橋地方法院檢察署
檢察官勘驗筆錄、相驗屍體證明書、法務部法醫研究所八十九年
度理字第０九一八號函附之法醫所醫鑑字第０四三二號鑑定書
、現場照片五張、現場模擬照片六張在卷可稽。而被告與曹建國
、鄭勝毓取得被害人提款卡後，即由鄭勝毓、曹建國持提款卡至
聲寶三廠旁之郵局提款機提款，鄭勝毓提款時，並戴用曹建華及
母親林幼所有之帽子、口罩；另甲○○將被害人之行動電話手
機交予曹翠萍使用等情，則分據證人即同案被告曹建國，與證人
林幼及曹翠萍於偵、審中證述明確，復有內政部警政署刑事警
察局翻拍自提款機監視器之彩色照片六張在卷足憑，並有摩托羅
拉ＣＤ九二八行動電話一具扣案，且被告與曹建國、鄭勝毓於偵
審中均坦承前開物品係強盜而得，互核就該部分供述均相符合，
被告共同強盜犯行，洵堪認定。又被告與曹建國及鄭勝毓共同謀
議行搶，並先行購買童軍繩三條、刺刀、開山刀為作案工具，復
先行勘查地形，而於八十九年三月三十一日下午，招乘被害人廖
坤戰所駕駛之計程車，迨車行經台北縣土城市○○路○段四十二
巷底時，由被告與鄭勝毓分持預藏之刀械抵住被害人脖子，被告
命被害人爬至後座，夾坐於曹建國、鄭勝毓中間，再由曹建國以
童軍繩反綁被害人雙手，使廖坤戰不能抗拒後，強取廖坤戰置於
車上及身上之現金一萬五千元、手錶一只、戒指一枚、行動電話
一具及皮夾一個（內有提款卡、健保卡）等財物，並逼問廖坤戰
提款卡密碼；三人得手後，甲○○即以手勢在脖子前橫劃，示意
殺害被害人，先由曹建國與鄭勝毓以童軍繩套住被害人脖子，迨
認廖坤戰已死亡時，始行鬆手，被告與曹建國、鄭勝毓將廖坤戰
抬至水溝旁，於棄置時，甲○○與鄭勝毓發覺廖坤戰尚未死亡，
乃與鄭勝毓再度以童軍繩纏繞廖坤戰頸部，致廖坤戰因外力性頭
部外傷及頸部壓痕致頸椎脫臼造成神經性休克死亡；嗣鄭勝毓駕
駛被害人之計程車搭載被告等離去；曹建國、鄭勝毓持被害人之
提款卡，共同前往郵局提款機提款，並由曹建國在外把風，鄭勝
毓將提款卡插入提款機及輸入密碼，以此不正方法接續提領被害
人於中國信託商業銀行之存款九萬四千元、一萬元，得款後，朋
分花用。另廖坤戰手錶一只、行動電話一具由被告甲○○取走，
戒指一只則由曹建國持往銀樓換取另一只戒指，再向當鋪典當得
款花用，被告甲○○另將行動電話手機一支交付曹翠萍使用等情
，業據被告於偵查及第一審審理時坦承不諱，並據證人即共犯曹
建國於偵訊及第一審審理時供明在卷；而甲○○就其為何強盜動
機，則供稱：「今年二月間過完年後，我們三個人身上就沒有什
麼錢了，這時就開始討論行搶的事宜」，「今年春節的時候，我
就向他們二人提議，大家身上都沒有錢」等語；又就殺人方面，
甲○○坦承：「後來到案發處，有路人拿手電筒照，我們很緊張
，我就叫曹、鄭把廖坤戰勒住，沒想到失手將他勒昏，後來想說
一不做二不休才又將廖坤戰給殺死」，「作案工具是我開車載他
們去買的，我身上帶刀子及童軍繩，我要廖坤戰開到金城路的公
墓，我拿刀抵住廖坤戰，命他坐後座，曹建國、鄭勝毓搜廖坤戰
的財物，我脅迫他說出提款卡密碼」，「我們三人將廖坤戰抬出
車外……將他丟到水溝」，「我分到三萬多的現金，手錶由我拿
走，行動電話是我交給曹翠萍，我說是撿到的」，「因為當時有
路人經過，我怕廖坤戰發出聲，所以示意他們用繩子勒住廖坤戰
」，「我確實有比手勢沒有錯」各等語；亦核與證人即共同被告
鄭勝毓於偵查中及第一審審理中之供述相符。被告於被害人初次
在車上被勒住頸部後，認被害人已死亡，乃指示棄屍，詎於將被
害人抬下車後，發見被害人尚未死亡，乃再與鄭勝毓以繩索勒住
被害人頸部，業據共犯鄭勝毓於偵查及第一審審理時供明，且被
告與曹建國、鄭勝毓經法務部調查局實施測謊結果，認鄭勝毓稱
「死者抬下車。其與甲○○再次以繩索絞勒死者」（即甲○○與
鄭勝毓共同再度勒死廖坤戰）及曹建國稱「死者抬下車，鄭勝毓
與甲○○再次以繩索絞勒死者」，經測試均無情緒波動之反應，
應未說謊，而被告甲○○所稱「死者抬下車其未與鄭勝毓再次以
繩索絞勒死者」，經測試呈情緒波動之反應，應係說謊等情，有
該局八十九年七月三十一日陸(三)字第八九一三０三五六號鑑定
通知書在卷可稽，參諸鄭勝毓供承：「（當天究竟有無第二次勒
廖坤戰？)答：有的」等語，足見被告甲○○及共犯鄭勝毓將被
害人抬下車後，因發覺廖坤戰尚未死亡，甲○○與鄭勝毓乃再次
以繩子強勒廖坤戰致死至明。為其所憑之證據及認定之理由，復
以被告否認殺人部分犯罪所持諸項辯解，係推卸刑責之詞，不足
採取，已於判決理由內詳予說明並指駁。因認被告甲○○所為，
其中強盜殺人部分，行為時雖係犯懲治盜匪條例第二條第一項第
六款之罪，惟刑法第二條第一項規定：「行為後法律有變更者，
適用裁判時之法律，但裁判前之法律有利於行為人者，適用最有
利於行為人之法律」，而懲治盜匪條例業經立法院廢止，並經總
統於九十一年一月三十日公告，於同年二月一日生效，另刑法第
三百二十八條、第三百三十條及第三百三十二條亦有修正，亦經
總統於九十一年一月三十日公告，於同年二月一日生效，被告行
為後，關於強盜殺人部分之法律有變更，修正後之刑法第三百二
十八條、第三百三十條之規定，其刑罰固均比修正前為重，至於
刑法第三百三十二條第一項規定之強盜罪而故意殺人罪，法定刑
仍為死刑或無期徒刑，與修正前刑法第三百三十二條第四款所規
定之刑罰並無不同；按犯強盜罪而有刑法第三百二十一條第一項
第三款情形，刑法第三百三十條雖有處罰規定，但刑法第三百三
十條及第三百三十二條均係同法第三百二十八條第一項強盜罪之
加重規定，犯強盜罪而同時合於刑法第三百三十條及第三百三十
二條之情形，應適用較重之第三百三十二條處斷，無再依第三百
三十條論罪之餘地，是被告關於強盜殺害廖坤戰部分，所為係犯
刑法第三百三十二條第一項強盜而故意殺人罪；被告利用詐術使
銀行誤認渠等為有提領權人而領取款項部分，係犯刑法第三百二
十九條之二第一項利用自動付款設備詐欺罪，被告六次提領被害
人之存款，詐得十萬四千元，時間緊接，多次插入提款卡輸入密
碼，均同係一個行為之數個動作，為接續犯，應僅論以一罪。被
告與曹建國、鄭勝毓間，就上開行為具有犯意之聯絡與行為之分
擔，為共同正犯；被告甲○○所犯刑法第三百三十二條第一項強
盜而故意殺人罪、刑法第三百三十九條之二第一項利用自動付款
設備詐欺罪，有方法、目的之牽連關係，應從一重之強盜而故意
殺人罪處斷，因而撤銷第一審關於被告部分之不當判決，引用刑
法第三百三十二條第一項、第三百三十九條之二第一項、刑法第
二條第一項前段、第二十八條、第五十五條、第三十七條第一項
，審酌：刑罰之量定，固屬事實審法院得依職權自由裁量之事項
，惟應受比例原則及公平原則之限制，否則其判決即非適法，而
刑事審判旨在實現刑罰權分配的正義，故法院對有罪被告之科刑
，應符合罪刑相當之原則，使輕重得宜，罰當其罪，以契合社會
之法律感情，此所以刑法第五十七條明定科刑時應審酌一切情狀
，尤應注意該條各款所列事項，以為科刑輕重之標準；而被告犯
罪後之態度，固為科刑應行審酌之情狀（刑法第五十七條第十款
），究非屬科刑時所僅得審酌之事實，法院對有罪被告之科刑，
為符合罪刑相當之原則，以求個案裁判之妥當性，自應就該繫屬
之個案依刑法第五十七條各款規定，審酌行為人及其行為等一切
情狀，為整體之評價，使罪刑相當，輕重得宜，原判決審酌被告
甲○○為本件主謀，僅為十餘萬元之財物，即與曹建國、鄭勝毓
共同以繩索二度勒住被害人頸部而殺害素無仇隙之被害人，犯罪
手法兇殘，對社會秩序影響及所生危害，犯後否認犯罪等一切情
狀，並參酌共犯曹建國、鄭勝毓於另案所量處刑度均為有期徒刑
，爰就被告所犯強盜而故意殺人罪量處無期徒刑，並依法宣告褫
奪公權終身。被告甲○○與曹建國、鄭勝毓強盜所得財物，其中
戒指由曹建國典當花用一空，另皮包、提款卡、手錶，已由被告
甲○○丟棄於台北縣浮洲橋下，業據被告甲○○及曹建國於偵審
中供明在卷，又被告等行兇所用之刺刀及開山刀各一把、童軍繩
三條，被告甲○○供稱業已丟棄於排水溝內，顯已滅失，為免將
來執行困難，故不宣告沒收，另外購買之鐮刀一把留置在曹建國
住處，非供本件犯罪所用，亦不予宣告沒收；另被告等供犯罪所
用之帽子一頂、口罩一個，分別係曹建華、林幼所有，業據曹
建華、林幼二人於警詢中供明在卷，自不得宣告沒收；經核於
法尚無違誤。檢察官及被告上訴意旨略稱：(一)原審辯護律師曾具
狀請求傳喚證人曹建國、林幼、鄭勝毓到庭作證，並請求勘驗
鄭勝毓、曹建國之警訊筆錄，另函查備份之銀行電腦交易領款記
錄以釐清相關案情，原審未予調查，亦未於理由說明無庸調查之
原因，原判決有理由不備之違法（以上為檢察官及被告之上訴理
由）。(二)刑法第三百三十二條第一項強盜殺人罪之法定刑為死刑
或無期徒刑，而科刑輕重應審酌刑法五十七條所規定各款，被告
甲○○為本件主謀，僅為十萬元財物，即與其他共犯以繩索勒住
被害人頸部而殺害素無仇隙之被害人，手法兇殘，又犯罪後毀屍
滅跡、否認犯罪，實有與人世永隔之必要，自應從重量刑，原判
決何以異於歷審之死刑判決而量處較低之無期徒刑，原判決有理
由矛盾之違法（以上為檢察官之上訴理由）。(三)原判決採測謊報
告為不利上訴人甲○○之判決基礎，惟該鑑定並未具結，應不具
證據能力，原判決適用法則有所違誤（以上為被告之上訴理由）
等語。惟查：依卷內資料九十四年九月八日審判筆錄之記載，被
告原審之辯護人曾請求傳訊林幼、曹建國與鄭勝毓，傳喚目的
為證明被告品格好壞（原審卷第一０八頁十四行、一０九頁第六
行），然此與本案犯罪事實認定並無關連性，原審縱未予傳喚，
亦不違背證據法則；且原判決所引共同被告之陳述均係出於審判
庭（原判決正本第六頁倒數第八行、第七頁第十五行）並於原審
法院前審已進行交互詰問之程序（更四審卷第一三八頁以下），
又原判決理由說明：「被告雖請求與承辦警員對質，並請求勘驗
共犯之警訊錄音帶，證明渠等被刑求；其辯護人則請求調查共犯
於使用提款機提款時是否有輸入錯誤之密碼，以證明彼等於逼問
廖坤戰密碼時得知兩組號碼，在密碼未確定前，不可能殺害廖坤
戰云云；惟被告於檢察官偵訊時先已表示於警局並未遭警刑求，
且本院既已不採被告於警訊之供述筆錄為證據，則自無傳訊警員
對質及勘驗警訊錄音帶之必要。又金融機構固有提款之電腦資料
，但有關提款機密碼是否曾輸入錯誤，提款機電腦未必有紀錄，
且本案發生至今已五年餘，又何從查明此情形，且亦不能因逼問
得兩組密碼，即認定被告及共犯無殺人之犯意，本院認無再加調
查之必要」（原判決正本第十頁第四行）。已說明辯護人請求調
查之證據係屬無關聯性或不能調查之情形，故不予調查，經核與
證據法則無違。又原判決理由欄說明：「檢察官公訴意旨認：『
甲○○個性狡滑，犯罪後不僅毫無悔意，並試圖串供脫罪，惡性
之重大，天理難容』，並具體求處被告甲○○死刑，褫奪公權終
身，然刑罰之量定，固屬事實審法院得依職權自由裁量之事項，
惟應受比例原則及公平原則之限制，否則其判決即非適法，而刑
事審判旨在實現刑罰權分配的正義，故法院對有罪被告之科刑，
應符合罪刑相當之原則，使輕重得宜，罰當其罪，以契合社會之
法律感情，此所以刑法第五十七條明定科刑時應審酌一切情狀，
尤應注意該條各款所列事項，以為科刑輕重之標準，而被告犯罪
後之態度，固為科刑應行審酌之情狀，究非屬科刑時所僅得審酌
之事實，法院對有罪被告之科刑，為符合罪刑相當之原則，以求
個案裁判之妥當性，自應就該繫屬之個案依刑法第五十七條各款
規定，審酌行為人及其行為等一切情狀，為整體之評價，使罪刑
相當，輕重得宜，本院審酌被告甲○○為本件主謀，僅為十餘萬
元之財物，即與曹建國、鄭勝毓共同以繩索二度勒住被害人頸部
而殺害素無仇隙之被害人，犯罪手法兇殘，對社會秩序影響及所
生危害，犯後否認犯罪等一切情狀，並參酌共犯曹建國、鄭勝毓
於另案所量處刑度均為有期徒刑，爰就被告所犯強盜而故意殺人
罪量處無期徒刑，並依法宣告褫奪公權終身」；原判決理由已說
明事實審法院係在法律所賦予之裁量範圍內，針對刑法第五十七
條各款事由，為刑期之權衡度量，並非僅針對被告犯罪後態度或
犯罪手法為斷，原判決並無理由矛盾之違法。復按測謊被告係由
特別知識經驗者，就受測者為詢問以判斷受測者特定事項之陳述
是否真實之報告，其本質為鑑定，本件係原審法院囑託法務部調
查局為測謊鑑定，而鑑定之結果依刑事訴訟法第二百零六條第一
項規定，以言詞或書面提出報告均可，機關鑑定結果以書面報告
者，刑事訴訟法第二百零八條第一項規定準用二百零三條至二百
零六條之一之規定，其他法條如二百零二條鑑定人應於鑑定前具
結之規定，因不在準用之列，故鑑定機關提出鑑定報告依法不適
用具結義務之規定，本件系爭鑑定並非無證據能力。上訴人等之
上訴，俱非有理由，均應予駁回。
二遺棄屍體部分：
本件上訴人等之上訴書狀未聲明僅對原判決關於強盜殺人部分提
起上訴，應視為對遺棄屍體部分亦提起上訴。惟按刑事訴訟法第
三百七十七條規定：上訴於第三審法院，非以判決違背法令為理
由不得為之，是提起第三審上訴，應以原判決違背法令為理由，
係屬法定要件，如果上訴理由狀並未依據卷內訴訟資料具體指摘
原判決不適用何種法則或如何適用不當，或所指摘原判決違法情
事顯與法律規定得為第三審上訴理由之違法情形不相適合時，均
應認其上訴為違背法律上之程式，予以駁回。本件原判決關於上
訴人即被告甲○○遺棄屍體罪部分，撤銷第一審（第一審認此部
分與強盜殺人罪部分有裁判上一罪關係）之不當判決，改判甲○
○共同遺棄屍體，處有期徒刑；已詳敘所憑之證據及認定之理由
，從形式上觀察，原判決並無違背法令之情形。上訴人等之上訴
意旨對原判決此部分之認定事實及適用法則，究係如何違背法令
，俱未依據卷內資料具體指摘，均非適法之上訴理由，應認上訴
人等此部分之上訴為違背法律上之程式，予以駁回。
據上論結，應依刑事訴訟法第三百九十六條第一項、第三百九十
五條前段，判決如主文。
中　　華　　民　　國　九十四　年　 十二 　月　二十二　日
                      最高法院刑事第十二庭
                          審判長法官  林　永　茂
                                法官  洪　文　章
                                法官  蘇　振　堂
                                法官  蕭　仰　歸
                                法官  林　茂　雄
      本件正本證明與原本無異
                                      書  記  官
中　　華　　民　　國　九十四　年　 十二 　月　二十九　日
                                                      Ｔ
